最高法院刑事判決
                                   111年度台上字第3836號
上  訴  人  涂誠文                      


選任辯護人  沈川閔律師
            曾昭牟律師
            林菊芳律師
上  訴  人  鄧祐旻                     



選任辯護人  李瑀律師
上列上訴人等因違反銀行法案件，不服臺灣高等法院中華民國11
1年5月25日第二審判決（110年度金上訴字第47號，起訴案號：
臺灣臺北地方檢察署109年度偵字第21900號），提起上訴，本院
判決如下：
    主  文
原判決關於有罪部分撤銷，發回臺灣高等法院。
    理  由
本件原判決撤銷第一審諭知上訴人涂誠文、鄧祐旻（以下合稱「
上訴人等」）無罪之判決，改判論處其等共同犯銀行法第125條
第1項前段之非法辦理國內外匯兌業務罪刑（各處有期徒刑5年、
4年。另關於原判決理由欄五之㈤不另為無罪諭知部分，經第一審
、原審分別為無罪、不另為無罪諭知之判決確定；又上訴人等被
訴誣告部分，另經第一審判決無罪確定在案）。固非無見。
惟查：
有罪判決書依刑事訴訟法第308條之規定，應記載犯罪事實及理
  由，其記載之方法，以文字或列表方式敘述，或文字、列表併
  用，均無不可。然其以附表方式記載者，該附表即屬犯罪事實
  或理由之一部分，必須將附表列述於判決書，以資認定，方足
  為適用法律之依據。原判決事實認定：「……鄧祐旻、涂誠文及
  『澳門飛哥』等非法匯兌集團成員誤認已收款（新臺幣《下同》）
  1500萬元後，即由『澳門飛哥』、『HK兔兔（喵喵）』等非法匯兌
  集團成員於【附表所示】時間，將【附表所示】款項轉匯至『
  空』指定之『張建輝』及『歐陽政廷』大陸地區銀行帳戶，以為『空
  』辦理異地間款項收付及移轉資金，而共同以此方式非法辦理
  國內外匯兌業務，匯兌金額達10,152,115元（【附表所示】各
  筆款項以匯款當時匯率計算，約當10,125,115元，加計實際向
  『空』及陳聖傑所收取之27,000元）」（見原判決第3頁），並
  於理由欄多次提及【附表所示】以為說明（見原判決第5、14
  、15、17、19、21、22、23、24、25、26、30頁）。但依卷內
  資料，並無任何附表附於原判決以供查考，則其事實之認定與
  理由之說明，即均失所依憑，不足為論罪科刑之依據。
審理事實之法院，對於案內一切證據，除認為不必要者外，均
  應詳為調查，然後基於調查所得之心證以為判斷之基礎，故證
  據雖已調查，而尚有其他必要部分並未調查，仍難遽為被告有
  利或不利之認定。又為避免被告因犯罪而坐享犯罪所得，顯失
  公平正義，而無法預防犯罪，刑法第38條之1第1項前段規定：
  「犯罪所得，屬於犯罪行為人者，沒收之」，並於刑法第38條
  之2第1項前段規定：「前條犯罪所得及追徵之範圍與價額，認
  定顯有困難時，得以估算認定之」，旨在基於訴訟經濟之考量
  ，於事實審法院對犯罪所得沒收及追徵之範圍與價額，認定顯
  有困難時，不受嚴格證明法則之拘束，得綜合卷證資料，依自
  由證明法則釋明其合理估算推計之依據即已足，以貫徹任何人
  都不能坐享或保有犯罪所得或犯罪所生利益之理念。亦即，犯
  罪所得均應予沒收，若是認定上非顯有困難時，原則上法院必
  須先審認其範圍與價額，如認定顯有困難時，亦須援用估算之
  規定。至苟無犯罪所得，不生利得剝奪之問題，固不待言。是
  關於上訴人等有無犯罪所得？所得價額如何？有無因認定困難
  而應進行估算?既係關於沒收、追徵標的之認定，自應由事實
  審法院依調查所得，綜合卷證資料認定之。本件依原判決認定
  之事實，上訴人等明知非銀行不得辦理國內外匯兌業務，竟與
  其他真實姓名年籍不詳暱稱「蕉皮」或「香蕉皮」、「陳世美
  」、「澳門飛哥」、「HK兔兔（喵喵）」等之成年人士，基於
  非法辦理臺灣地區與韓國、大陸地區匯兌業務之犯意聯絡，由
  非法匯兌集團成員與臺灣地區有匯兌需求人士聯繫，由涂誠文
  指派鄧祐旻前往向客戶收款，再由非法匯兌集團成員依客戶要
  求匯付韓元或人民幣給韓國或大陸地區之指定人士，為客戶清
  理結算與異地第三人之債權債務關係或移轉資金至他地，而共
  同非法經營國內外匯兌業務，分別匯兌金額1432.31萬元、10,
  152,115元等情（見原判決第1至3頁），倘若無訛，則上訴人
  等所從事之匯兌業務，經手匯兌款項非少，於面臨境內、外金
  融市場之變動及資金之控管，均存有相當風險，若謂無利可圖
  ，係平白辦理匯兌而徒然承擔其風險及勞費，無絲毫犯罪所得
  ，與經驗法則已難謂合。何況，依卷內資料，鄧祐旻曾於警詢
  時稱：我於騰峰實業股份有限公司之工作酬勞不一定，是按趟
  數計酬，每次趟數約1,000元至2,000元左右等語（見107年度
  他字第12021號影卷第14頁），而涂誠文於臺灣臺北方法院108
  年度訴字第176號王璟澄被訴強盜案中亦證稱：「（你僱用或
  是委託鄧祐旻配合的時間，是否還有印象?）當時作筆錄時，
  警察都有問過我，我都有說明認識鄧祐旻的經過，我是依案件
  計酬、里程數、加油發票」、「（你找鄧祐旻幫你收款付款，
  你如何計算她的薪資?）案件計酬，以公里數、工時長短來計
  算，比外面一般計程車、UBER的計價更高。跟她幫我收受的款
  項金額無關」（見上開影卷二第227、233頁）；如亦無訛，依
  現存證據資料，似非全然無從判斷鄧祐旻之犯罪所得。原審對
  上訴人等之犯罪所得究係為何，既未就卷內證據資料加以審認
  、說明或進一步為任何調查、釐清，即逕於原判決理由記載：
  上訴人等共犯本件非法經營國內外匯兌業務，惟依現存證據資
  料，尚無任何證據足認其等因本案犯行實際取得任何報酬或不
  法所得，自亦無估算認定犯罪所得沒收追徵之合理基礎，而無
  從宣告沒收等情（見原判決第31至32頁），自有調查職責未盡
  及判決理由不備之違法。
綜上，上訴人等之上訴意旨指摘原判決關於有罪部分違背法令，
尚非全無理由。而第三審法院應以第二審判決所確認之事實為判
決基礎，原判決上述違背法令情形，已影響於事實之確定，本院
無從據以為裁判，應認原判決關於有罪部分有撤銷發回更審之原
因。
據上論結，應依刑事訴訟法第397條、第401條，判決如主文。　
中　　華　　民　　國　　111 　年　　12　　月　　8 　　日
                  刑事第四庭審判長法　官　林立華
                                  法　官  謝靜恒
                                  法　官  林瑞斌
                                  法　官  王敏慧
                                  法　官  李麗珠
本件正本證明與原本無異
                                  書記官  李淳智
中　　華　　民　　國　　111 　年　　12　　月　　12　　日